臺灣高等法院花蓮分院民事判決　　93年度重上更(二)字第15號
上　訴　人　行政院國軍退除役官兵輔導委員會台東農場
法定代理人　乙○○
上　訴　人　行政院國軍退除役官兵輔導委員會
法定代理人　丙○○
前列二人共同
訴訟代理人　陳淑芬律師
被上訴人　　丁○○
被上訴人　　甲○○
前列二人共同
訴訟代理人　林武順律師
當事人間請求返還土地等事件，上訴人對於中華民國88年8月9日
第一審判決提起上訴，經最高法院第二次發回更審，本院判決如
下：
    主  文
原判決廢棄。
被上訴人丁○○應將附件所示貳佰陸拾伍筆土地返還上訴人行政
院國軍退除役官兵輔導委員會。
被上訴人丁○○應給付上訴人行政院國軍退除役官兵輔導委員會
台東農場如附表所示之金額與利息。
上訴人其餘在第一審之訴及本院擴張之訴均駁回。
第一、二審訴訟費用由被上訴人丁○○負擔三分之二，餘由上訴
人負擔。
本判決主文第二項於上訴人行政院國軍退除役官兵輔導委員會為
被上訴人丁○○供擔保新台幣陸佰萬元後，得為假執行；被上訴
人丁○○如於假執行程序實施前，為上訴人行政院國軍退除役官
兵輔導委員會預供擔保新台幣貳仟肆佰肆拾壹萬元，得免為假執
行。
本判決主文第三項於上訴人行政院國軍退除役官兵輔導委員會台
東農場為被上訴人丁○○供擔保新台幣壹佰參拾萬元後，得為假
執行；被上訴人丁○○如於假執行程序實施前，為上訴人行政院
國軍退除役官兵輔導委員會台東農場預供擔保新台幣參佰捌拾捌
萬陸仟元，得免為假執行。
    事實及理由
壹、兩造爭執之要旨：
一、本件上訴人起訴主張：被上訴人丁○○與上訴人行政院國軍
    退除役官兵輔導委員會（下稱退輔會）所屬上訴人行政院國
    軍退除役官兵輔導委員會台東農場（下稱台東農場），就國
    有由退輔會管理如附件所示共265筆土地（下稱系爭土地）
    簽訂85年二期直營水稻農務工作承攬書面合約（下稱系爭合
    約），約定由丁○○在系爭土地上承攬種植台梗二號水稻之
    農務工作，承攬工作期間自民國85年8月5日起至同年12月30
    日止，期滿應即返還土地，被上訴人甲○○擔任契約之連帶
    保證人，並於85年8月5日經台灣花蓮地方法院公證，詎丁○
    ○屆期拒不返還系爭土地，退輔會本於所有權請求丁○○返
    還系爭土地；又台東農場已於85年12月18日公開招標而由訴
    外人冉春蘭、周春福與鄭明昭三人得標，並於86年1月16 日
    簽訂86年全年兩期水稻合作經營合約書，丁○○卻拒不返還
    系爭土地，致使台東農場無法依約交付系爭土地與冉春蘭等
    人，冉春蘭等人乃訴請台東農場為債務不履行損害賠償，台
    東農場因而無法或減少收取冉春蘭等人依合約應交付之稻穀
    分益金，亦受有損害等情，另外還因為無法使用土地，受到
    00000000元之損害，共計00000000元，扣除被上訴人丁○○
    所給付的0000000元外，尚應連帶給付00000000元。爰求為
    命丁○○返還系爭土地予退輔會，及命上訴人連帶賠償台東
    農場00000000元並加計法定遲延利息之判決。並於上訴後，
    聲明廢棄原判決，准判如起訴聲明。
二、被上訴人則以：台東農場自79年起即與丁○○簽訂「合作經
    營水稻合約書」，該合約具有耕地租賃之性質，自應受耕地
    三七五減租條例及土地法關於耕地租賃規定之規範。嗣自83
    年起所簽訂之契約，改以所謂承攬契約之方式，繼續雙方合
    作經營水稻之關係，由台東農場提供土地及秧苗等物，丁○
    ○則提供勞務及機具，乃雙方各有出資之合夥契約性質，亦
    非承攬；自雙方長期間契約內容之變更情形觀之，台東農場
    顯為規避耕地三七五減租條例及土地法關於耕地租賃對於契
    約期限、優先承租權、優先承買權等保障之強行規定，而將
    實質上應為耕地租賃之契約改以合作經營契約或承攬契約代
    之，已屬違法，系爭合約實質上既為耕地租賃契約，本件訴
    訟乃關於耕地租賃關係是否合法終止之爭議，自屬耕地租佃
    爭議事件，被上訴人未依耕地三七五減租條例第26條規定經
    調解、調處程序，其起訴顯不合法，應以裁定駁回之；又台
    東農場事後仍繼續收受丁○○給付之租金，已承認雙方確有
    租賃契約，其主張無權占有，即屬無理。又被上訴人所主張
    之損害，毫無所據等語，資為抗辯。並聲明駁回上訴人之訴
    ，上訴答辯聲明則請駁回上訴人之上訴。
三、本件上訴人之訴，經原審法院就兩造間之契約認定屬於耕地
    三七五減租條例所規定之耕地租佃契約，依照該條例第26條
    之規定，在起訴之前應先經調解、調處，上訴人起訴未經調
    解調處，起訴程序違背法令，因此認定顯無法律上理由，而
    駁回上訴人之起訴。上訴人上訴之後，本院前審維持原審判
    決，駁回上訴人之上訴，上訴人上訴最高法院，最高法院以
    既然認定上訴人簽訂之契約是在規避耕地三七五減租條例，
    卻又適用該條例駁回上訴人之訴，理由矛盾，因此發回本院
    更審。本院更一審認定第一審訴訟程序有重大瑕疵，將原判
    決廢棄後發回第一審，丁○○與甲○○上訴最高法院，最高
    法院以應依台東農場以及退輔會所請求之承攬契約關係逕行
    判決為理由，再次發回。
貳、程序上事項：
一、上訴人退輔會及台東農場之法定代理人均有所變動，經聲明
    承受訴訟，依民事訴訟法第170條、第175條應予准許。
二、上訴人起訴請求被上訴人連帶給付之金額，在原審為000000
    0元，經過數次擴張之後，在本院準備程序中確定擴張之金
    額為00000000元（本院卷一頁190），被上訴人也同意擴張
    ，在本院審理時進一步確認無誤。上訴人擴張應受判決事項
    之聲明，合乎民事訴訟法第446條第1項、第255條第1項第3
    款之規定，應予允許。
三、原審以上訴人起訴，沒有依照耕地三七五減租條例第26條之
    規定，先經調處調解，逕行起訴，其訴在法律上顯無理由，
    因此依照民事訴訟法第249條第2項判決駁回原告之訴。但是
    依照最高法院72年台上字第486號判例裁判全文，這種情形
    是起訴不合法，應該依照民事訴訟法第249條第1項第6款之
    規定裁定駁回起訴，原審適用法律已有違誤，而且本院認為
    上訴人起訴主張之法律關係是兩造間所存在的工作契約，而
    不是耕地租佃契約，理由詳如後述，依照最高法院46年台上
    字第24號判例所示，即無從適用耕地三七五減租條例第26條
    規定，原審適用耕地三七五減租條例第26條之規定駁回上訴
    人之訴，亦屬有誤，應由本院將原判決撤銷，而為實體上有
    無理由之判斷。
四、本件上訴人起訴之請求，就返還土地部分，僅以被上訴人丁
    ○○為返還土地之主體，訴訟標的為被上訴人丁○○於兩造
    所簽訂合約請求以及民法第767條之所有物返還請求權。至
    於請求金額賠償部分，則是依照侵權行為以及不當得利請求
    被上訴人丁○○以及甲○○連帶賠償。業經本院闡明，由上
    訴人確定在卷（本院卷二頁181、299）。
參、兩造不爭執及可堪確認之事實：
一、兩造間在85年8月5日就附件所示之265筆共計27公頃土地簽
    訂「台東農場85年二期直營水稻農務工作承攬合約」，並約
    定工作期間從85年8月5日到85年12月30日止，還經過公證人
    公證，有合約書以及公證書為證（原審卷頁67）。
二、附件所示之265筆土地，在前述工作期間屆滿之後，還由被
    上訴人佔用中，並未返還上訴人。
三、被上訴人在工作期間期滿後，仍然按每半年繳付486000元，
    一直到90年上半年為止，共計0000000元。有上訴人所出具
    之存證信函為證。
肆、本院判斷之理由
一、本案爭點：
    依照前述兩造所為之陳述，本案爭點依序為：
    （一）兩造間所簽訂之契約是否為適用耕地三七五減租條例
          之耕地租佃契約。
    （二）如果被上訴人應該將附件所列土地交還上訴人，則上
          訴人依照侵權行為以及不當得利法律關係所得請求返
          還之利益以及損害賠償範圍為何。
二、兩造所簽訂之契約並非適用耕地三七五減租條例之耕地租佃
    契約，理由如下：
    （一）按耕地三七五減租條例第1條內載耕地租佃，依本條
　　　　　例之規定云云，是限於耕地之租佃始有該條例之適用
　　　　　而所謂耕地之租佃即土地法所稱耕地租用，係指以自
  　　　　任耕作為目的，約定支付地租，使用他人之農地者而
    　　　言，此觀該條例第1條暨土地法第106條第1項之規定
　　　　　自明（參照最高法院44年台上字第611號判例、88年
　　　　　台上字第1號），又查耕地三七五減租條例所稱之耕
　　　　　地租賃依同條例第１條準用土地法第106條之規定，
　　　　　係指以自任耕作為目的，約定支付地租，使用他人之
  　　　　農地而言。其承租人必以能自任耕作者為限。又訂約
　　　　　時雖能自任耕作而後已不能者，按之同條例第16條第
   　 　  1項規定亦同（最高法院73年度台上字第1575號判決
    　　　參照）。而我國依照耕地三七五減租條例以及土地
          法等規定所建購保障自任耕作而承租耕地農民之制度
        　，由於是對於憲法所保障土地所有權之限制，其適用
          範圍應緊緊地限縮在合乎該項法律目的所為對於土地
          所有權限制的範圍內，否則即有違反法律保留原則之
          虞。因此最高法院一再地揭示耕地三七五減租條例所
          稱之耕地租佃必限於自任耕作，以期明定該項保障自
          任耕作農民制度所應適用的範圍。而所謂自任耕作，
          在早期農業社會中，以土地所有權人與承作耕地農民
          間這種具有被稱為剝削型態生產關係的時代，這些拿
          著鋤頭，日出而作，日入而息的農民，因為他們的主
          要收入就是來自於自己在所承作小小耕地上的血汗付
          出，因此屬於自任耕作當無疑問，但是在進入工業社
          會，甚至所謂的商業服務社會，土地已經不再是生產
          的唯一工具，機械以及對於資訊、專業知識的充分掌
          握才是獲取利潤，掌握交易市場地位的重要工具，生
          產關係也因此改觀，對於農地的有效使用，透過機械
          的協助、人力的雇用來完成，甚而擴大土地使用的範
          圍來增加這些承作農地農民的收益，在這種型態下，
          土地所有權人與所謂的農民之間的關係已經不再是民
          國40年制定耕地三七五減租條例時那種可以被稱之由
          地主對於佃農進行剝削的生產關係，因此其適用的法
          律制度自然應該有所不同，以免違反憲法保障所有權
          的基本原則。固然在現代的台灣社會仍然可能存在有
          耕地三七五減租條例所欲保障調整的地主農民關係，
          但是如果不是該條例所欲保障調整的地主農民關係，
          自不應僅憑耕地使用並且繳付款項的事實，而不再顧
          及法律適用應有的其他要素，而將案例削足適履地適
          用在不應適用的法律內。因此如果耕地的使用人，其
          主要的收益並不是透過自己在土地上的耕作而取得，
          反而是對於耕作技術上農作的知識、雇用他人從業農
          業的管理、對於購買農業機械從事農作等等行為而取
          得，應認為已經不再是耕地三七五減租條例所欲保障
          的租佃契約。經查被上訴人與上訴人簽訂之契約中，
          約定交由被上訴人承作的土地面積達27公頃，有契約
          書附卷可證，而被上訴人從事這麼廣闊農地的耕地，
          依照被上訴人所述，也必須購買大量農業機械投入耕
          作，顯見被上訴人其主要的收益並不是來自於對於自
          己在農地上所從事農耕的行為，而是在於他對於農業
          經營的有效管理，包含對於農業機械的購置、農業肥
          料的管理、施作稻穀的處理等等。被上訴人既然不是
          自任耕作，即不應適用耕地三七五減租條例。
    （二）又解釋契約，固須探求當事人立約時之真意，不能拘
          泥於契約之文字，但契約文字業已表示當事人真意，
          無須別事探求者，即不得反捨契約文字而更為曲解。
          以自任耕作為目的，約定支付地租，使用他人之農地
          者，為耕地租用；而當事人約定，一方為他方完成一
          定之工作，他方俟工作完成，給付報酬者，係承攬契
          約。耕地租用乃承租人為取得土地使用權限而給付租
          金以為代價之契約，承攬契約則屬勞務契約，乃定作
          人為使承攬人完成一定之工作而給付報酬之契約，其
          契約權利義務態樣全然不同。系爭合約名為「台東農
          場八十五年二期直營水稻農務工作承攬合約書」，於
          第一條約定：「承攬工作期間：自捌拾伍年捌月伍日
          至捌拾伍年拾貳月拾日。」；第七條約定：「乙方
          （丁○○）承攬工作項目：(一)負責機械整地、插秧
          。(二)負責栽培管理期間福壽螺、雜草、病蟲害等防
          治、施肥、灌排水等一切田間管理。(三)負責稻谷收
          割並運至甲方（台東農場）指定乾燥室……」；第八
          條約定：「甲方給付工資：(一)整地、插秧等兩項工
          作完成經甲方驗收後按雙方議定之本合約工價，乙方
          出具工資表概以現款核付之。(二)插秧後至收割前之
          田間栽培管理作業關係收穫量至為重要，但不易明確
          事前估列工數，其工資雙方同意按附表所列約定標準
          給付，俟稻谷烘乾調製入甲方指定倉庫後10天內，給
          予稻谷（每包60公斤）：(1)每公頃之平均產量以4002
          公斤為基準產量，甲方付予乙方每公頃栽培管理工資
          乾谷829公斤。(2)超出每公頃平均產量4200公斤時，
          超出部分悉歸乙方所得。(三)收穫及烘乾工資概以現
          款給付之，俟稻谷烘乾調製入庫後10天內，乙方檢據
          向甲方具領。」，業已明確約定承攬工作項目以及報
          酬數額、給付方式，並未敘及租金等涉及租賃契約之
          事項，自不得反於當事人之真意而另為解釋，認定兩
          造所簽訂之契約是耕地租佃契約，尤其，兩造在簽訂
          契約時，更是慎重地經由公證人公證，自不應任意違
          反兩造簽訂契約所使用的文字，而就契約另外定性。
    綜據上述，兩造所簽訂之契約並不是耕地三七五減租條例所
    規定之耕地租佃契約，自不必適用該條例第26條之規定，上
    訴人未經調解、調處而起訴，其起訴程序於法並無不合。又
    兩造所簽訂之契約已經在85年12月30日到期，被上訴人丁○
    ○繼續佔有系爭土地，也不得再行適用耕地三七五減租條例
    第19條，因此丁○○佔有土地即屬無法律上之原因，自應將
    土地返還管理機關即被上訴人退輔會。至於被上訴人甲○○
    雖為被上訴人丁○○與台東農場間契約之連帶保證人，但是
    並不在上訴人請求返還土地之範圍，本院自無從判決，附此
    敘明。
三、被上訴人丁○○應給付上訴人台東農場從90年第二期起至94
    年第二期止，每期486000元，因為無合法權限使用上訴人系
    爭土地所生之不當得利以及損害賠償，8期共計0000000 元
    。
    （一）被上訴人丁○○既然無權佔用上訴人之土地，而上訴
          人台東農場是與被上訴人簽訂契約之當事人，而且也
          是土地管理機關退輔會所轄機關，上訴人台東農場因
          此依照侵權行為以及不當得利之法律關係請求被上訴
          人丁○○賠償損害以及返還不當得利，即有理由，應
          予准許。至於甲○○部分，上訴人僅主張甲○○是兩
          造間合約的連帶保證人，並未主張甲○○與丁○○有
          何共同對於上訴人共同侵權行為之情形，而沒有主張
          甲○○有何受有不當利益之情形，上訴人請求甲○○
          連帶返還不當得利以及賠償侵權行為之損害，即無理
          由，應予駁回。
    （二）而就被上訴人丁○○應負之損害賠償額，上訴人主張
          應包含所受損害及所失利益，其中所受損害是指由於
          被上訴人沒有在期間屆滿後將工作的土地交還上訴人
          ，導致上訴人無法將部分土地依照原訂契約交給冉春
          蘭、周春福以及鄭明昭，因此必須賠償該三人，上訴
          人因此受有損害。另外所失利益部分則包含因為土地
          無法交給冉春蘭等三人使用，上訴人因此無法從冉春
          蘭等三人處依照合約取得分益金之部分，另外則是土
          地在被上訴人佔用中，上訴人無法使用土地所產生之
          所失利益，其詳如附件三所示。被上訴人則主張如果
          被上訴人是無權佔用土地，應該依照兩造簽訂合約所
          應給付之金額即每半年486000元給付。
    （三）查上訴人之主張，固然提出如附件三所示之證據為證
          ，但是其中就上訴人與冉春蘭等三人間因為上訴人無
          法履行交付土地之義務所產生損害部分，此乃是因為
          上訴人與冉春蘭等人間因為上訴人債務不履行所產生
          對於冉春蘭等人之賠償義務，與被上訴人佔用土地之
          間並無因果關係存在，自無從依照侵權行為之規定要
          求被上訴人賠償。至於就所失利益部分，上訴人確實
          因為土地遭被上訴人佔用而受到損害，被上訴人並因
          此受有使用土地之利益，則依照侵權行為以及不當得
          利的規定，被上訴人都應該將所受利益返還上訴人，
          但是上訴人所主張就無法將土地交給冉春蘭等人使用
          而未能就土地進行收益之所失利益部分，其實就是因
          為無法使用土地所失利益，不會因為土地沒有交給冉
          春蘭等人受有一次的所失利益，又因為土地被丁○○
          佔用又產生一次的所失利益，上訴人就此部分重複計
          算為無理由。至於所失利益之計算標準，上訴人雖提
          出鄰近土地分益金之計算方法作為標準，但是既然就
          系爭土地，上訴人已經與被上訴人丁○○間有特別規
          定分益金之繳付，為每半年486000元，自應以該項金
          額作為上訴人所失利益之計列標準。
    （四）被上訴人是從90年第二期起才沒有繼續繳付分益金，
          自應從該期起計列上訴人所受利益，並從每期到期日
          之隔日起，計算遲延利息，詳如附件二所載。至於94
          年部分，雖然不在上訴人所列計算所失利益之年度內
          ，但既然總額是在上訴人請求之範圍內，本院仍應加
          以審理並判准在內。
    （五）從而，上訴人依照侵權行為以及不當得利之法律關係
          請求被上訴人丁○○給付如附件二所示之金額為有理
          由，應予准許，逾此部分為無理由，應予駁回。
    （六）被上訴人所主張因為被上訴人對於系爭土地之改良成
          果，使得土地獲有土質改良之利益，並因此主張上訴
          人應將該利益共計0000000元返還被上訴人，並主張
          抵銷本案之請求（本院卷二頁259），並提出改良費
          用明細表為證。但查被上訴人僅提出改良費用之明細
          表，並未提出其他因為土地在上訴人交付給被上訴人
          之前到現在為止，土地有何改良之證明，尤其，被上
          訴人是在79年起就佔用系爭土地，時隔15年，被上訴
          人既然沒有提出有效的證據證明土質改良，本院認為
          該項新增爭點之調查，已無必要，上訴人聲請鑑定，
          本院認為無必要，應予駁回，被上訴人此項主張亦屬
          無據，應予駁回。
肆、結論
一、綜上所述，上訴人退輔會本於所有物返還請求權以及合約之
    法律關係，請求被上訴人丁○○返還如附件一所示之土地，
    上訴人台東農場依據侵權行為以及不當得利之法律關係請求
    被上訴人丁○○給付如附件二所示之金額以及利息為有理由
    ，應予准許。至於上訴人台東農場請求被上訴人丁○○給付
    超過附件二所示之金額以及請求甲○○連帶給付之部分，均
    無理由，應予駁回。上訴人陳明願供擔保請准宣告假執行、
    被上訴人願供擔保聲請宣告免為假執行，核無不合，爰酌定
    相當擔保金額分別准許之。原審為上訴人敗訴之判決，尚有
    未洽。上訴意旨指摘原判決不當，求予廢棄改判，為有理由
    。爰由本院予以廢棄改判如主文第二項以下所示。
二、據上論結，本件上訴為有理由，依民事訴訟法第450條、第
    79條、第463條、第390條、第392條判決如主文。
中　　華　　民　　國　　94　　年　　10　　月 　14　　日
                  民事庭審判長法官　賴淳良
                              法官　蔡勝雄
                              法官　王紋瑩
以上正本係照原本作成。
如不服本判決，應於收受送達後二十日內向本院提出上訴書狀，
其未表明上訴理由者，應於提出上訴後二十日內向本院補提理由
書狀（均須按他造當事人之人數附繕本）上訴時應提出委任律師
或具有律師資格之人之委任狀；委任有律師資格者，另應附具律
師及格證書及釋明委任人與受任人有民事訴訟法第四百六十六條
之一第一項但書或第二項（詳附註）所定關係之釋明文書影本。
　　　　　　　　　　  　    書記官　邱廣譽
中　　華　　民　　國　　94　　年　　10　　月 　14　　日
附註：
民事訴訟法第四百六十六條之一（第一項、第二項）：
對於第二審判決上訴，上訴人應委任律師為訴訟代理人。但上訴
人或其他法定代理人具有律師資格者，不在此限。
上訴人之配偶、三親等內之血親、二親等內之姻親，或上訴人為
法人、中央或地方機關時，其所屬專任人員具有律師資格並經法
院認為適當者，亦得為第三審訴訟代理人。
